# DIAS FESTIVOS EN COLOMBIA Y ESTADOS UNIDOS


```{r include=FALSE, warning=FALSE}
library(forecast)
library(tseries)
library(googledrive)
library(timsac)
library(ggplot2)
library(changepoint)
library(readxl)
library(readr)
library(tidyverse)
library(dplyr)
library(xts)
```

## Set de datos con los dias festivos en Colombia

Se incluye en este set de datos otras festividades de Colombia que no necesariamente estan marcadas como dias festivos, pero son importantes para los modelos.

```{r echo=FALSE}

# Carga de festivos en Colombia
festivos_col <- drive_get("Festivos_Colombia_2019_2024.xlsx")
drive_download(festivos_col, path = "Festivos_Colombia_2019_2024.xlsx", overwrite = TRUE)
fest_col <- read_excel("Festivos_Colombia_2019_2024.xlsx")

head(fest_col)

```

## Set de datos con los dias festivos en Estados Unidos

Se incluye en este set de datos otras festividades de Estados Unidos que no necesariamente estan marcadas como dias festivos, pero son importantes para los modelos.



```{r}
# Carga de festivos en Estados Unidos
festivos_eeuu <- drive_get("Festivos_EEUU_2019_2024.xlsx")
drive_download(festivos_eeuu, path = "Festivos_EEUU_2019_2024.xlsx", overwrite = TRUE)
fest_eeuu <- read_excel("Festivos_EEUU_2019_2024.xlsx")

head(fest_eeuu)
```

## Series de datos para feriados en Colombia y Estados Unidos

### Colombia

```{r echo=FALSE}
fest_col$Fecha <- as.POSIXct(fest_col$Fecha)
fest_col$Festividad_cod <- as.numeric(factor(fest_col$Festividad))
serie_fest_col <- xts(fest_col$Festividad_cod, order.by = fest_col$Fecha)
```

```{r echo=FALSE}
head (serie_fest_col)
class(serie_fest_col)
start(serie_fest_col)
end(serie_fest_col)
```

```{r echo=FALSE}
plot(serie_fest_col, col = "blue", main = "Serie de Tiempo: Feriados Colombia", ylab = "Festividad")
```

**Prueba de Dickey-Fuller Aumentada (ADF)**

```{r echo=FALSE}
adf_test_col <- adf.test(serie_fest_col)
adf_test_col
```


### Estados Unidos

```{r echo=FALSE}
fest_eeuu$Fecha <- as.POSIXct(fest_eeuu$Fecha)
fest_eeuu$Festividad_cod <- as.numeric(factor(fest_eeuu$Festividad))
serie_fest_eeuu <- xts(fest_eeuu$Festividad_cod, order.by = fest_eeuu$Fecha)
```


```{r echo=FALSE}
head (serie_fest_eeuu)
class(serie_fest_eeuu)
start(serie_fest_eeuu)
end(serie_fest_eeuu)
```

```{r echo=FALSE}
plot(serie_fest_eeuu, col = "red", main = "Serie de Tiempo: Feriados EEUU", ylab = "Festividad")
```

**Prueba de Dickey-Fuller Aumentada (ADF)**

```{r echo=FALSE}
adf_test_eeuu <- adf.test(serie_fest_eeuu)
adf_test_eeuu
```

## Tratamiento al set de datos original

Inicialmente se agrupa la informacion or fecha de origen y canal para obtener el total del monto en dolares.

```{r echo=FALSE}
Datos_REM <- Datos_filtrados %>%
  group_by(Fecha_Origen, Canal) %>%
  summarise(Monto_Total_USD = sum(Monto_USD, na.rm = TRUE), .groups = 'drop')

head(Datos_REM)
```

Seguidamente, se transforma la coluna Canal, de tal forma que se visualice el porcentaje del monto que se origino por cada uno de ellos, reduciendo a una sola fila por cada fecha de origen de la remasa.

```{r echo=FALSE}
fest_col <- fest_col %>%
  mutate(Fecha = as.Date(Fecha))

# Calcular el total de Monto_Total_USD por Fecha_Origen
Datos_remesas <- Datos_REM %>%
  group_by(Fecha_Origen) %>%
  mutate(Total_Fecha = sum(Monto_Total_USD)) %>%
  ungroup()

# Calcular el porcentaje de cada canal por Fecha_Origen
Datos_remesas <- Datos_remesas %>%
  pivot_wider(names_from = Canal, values_from = Monto_Total_USD, values_fn = list(Monto_Total_USD = sum), values_fill = list(Monto_Total_USD = 0)) %>%
  mutate(
    Porcentaje_APN = ifelse(!is.na(APN), (APN / Total_Fecha) * 100, 0),
    Porcentaje_Corr = ifelse(!is.na(Corresponsales), (Corresponsales / Total_Fecha) * 100, 0),
    Porcentaje_RP = ifelse(!is.na(RedPropia), (RedPropia / Total_Fecha) * 100, 0)
  ) %>%
  select(Fecha_Origen, Porcentaje_APN, Porcentaje_Corr, Porcentaje_RP, Total_Fecha) %>%
  mutate(
    Porcentaje_APN = paste0(round(Porcentaje_APN, 2), "%"),
    Porcentaje_Corr = paste0(round(Porcentaje_Corr, 2), "%"),
    Porcentaje_RP = paste0(round(Porcentaje_RP, 2), "%"),
    Monto_Total_USD = Total_Fecha
  ) %>%
  select(-Total_Fecha)

# Ver el resultado
head(Datos_remesas)
```

### Variable festivo en colombia

Se añade la columna Festivo_Col al set de datos tratado anteriormente, dicha columna permite identificar con un 1 si el dia de originacion es festivo o 0 en caso contrario.


```{r echo=FALSE}
Datos_remesas <- Datos_remesas %>%
  mutate(Festivo_Col = ifelse(Fecha_Origen %in% fest_col$Fecha, 1, 0))
head(Datos_remesas)
```

### Variable festivo en Estados Unidos

Se añade la columna Festivo_eeuu al set de datos tratado anteriormente, dicha columna permite identificar con un 1 si el dia de originacion es festivo o 0 en caso contrario.

```{r echo=FALSE}
Datos_remesas <- Datos_remesas %>%
  mutate(Festivo_eeuu = ifelse(Fecha_Origen %in% fest_eeuu$Fecha, 1, 0))
head(Datos_remesas)
```

